【裁判字號】    98,消債更,50
【裁判日期】    981008
【裁判案由】    更生事件
【裁判全文】
臺灣臺東地方法院民事裁定            98年度消債更字第50號
聲  請  人  甲○○
代  理  人  吳漢成律師
上列當事人聲請更生事件，本院裁定如下：
    主  文
更生及保全處分之聲請均駁回。
聲請費用由聲請人負擔。
    理  由
一、按聲請更生或清算不合程式或不備其他要件者，法院應以裁
    定駁回之，消費者債務清理條例第8 條定有明文。債務人與
    金融機構協商成立者，不得聲請更生或清算，但因不可歸責
    於己之事由，致履行顯有重大困難者，不在此限；債務人於
    本條例施行前，依金融主管機關協調成立之中華民國銀行公
    會會員辦理消費金融案件無擔保債務協商機制與金融機構成
    立之協商，準用之，復為消費者債務清理條例第151條第5項
    及第6 項所明定。蓋債之關係乃以當事人間之信賴關係為基
    礎，係社會經濟之重要支柱，故當事人於以法律行為追求自
    己利益之際，亦應顧及對方之利益，並考量債權債務在社會
    上之作用，本於誠實及信用之原則，行使債權及履行債務。
    準此，對於已陷入經濟上困境之消費者，若任其於惡性循環
    之債務窘境中自生自滅，將衍生嚴重之社會問題，難以維持
    安定之社會經濟秩序，為兼顧債權人、債務人雙方之利益，
    對陷於經濟上困境之消費者，應允其於消費者債務清理條例
    施行後，得選擇重建型之更生程序或清算型之清算程序清理
    其債務，藉此妥適調整債務人與債權人及其他利害關係人間
    之權利義務關係，以保障債權人獲得公平受償及謀求消費者
    經濟生活重建復甦之機會。惟對於已與金融機構協商成立，
    或於本條例施行前，已依金融主管機關協調成立之中華民國
    銀行公會會員辦理消費金融案件無擔保債務協商機制與金融
    機構成立協商之債務人，若非因不可歸責於己之事由，致履
    行顯有重大困難，而僅係為圖謀減免債務，不為債務之履行
    ，則不僅有違誠信原則，亦不符契約本旨。從而，為避免肇
    致道德危險，依消費者債務清理條例第151 條第5項及第6項
    之規定，當不得聲請更生或清算。
二、本件聲請意旨略以：聲請人有不能清償債務之情事，雖於消
    費者債務清理條例施行前曾依中華民國銀行公會會員辦理消
    費金融案件無擔保債務協商機制與金融機構成立協商，約定
    每月還款新臺幣（下同）13,310元，然因聲請人於民國96年
    10月間為籌措兄長喪葬費用而向僱主即育冠企業股份有限公
    司（下稱育冠公司）借款60,000元，並約定育冠公司得按月
    逕扣所應給付聲請人薪資3分之1至清償日止，以致聲請人於
    97年2 月間之實際受領薪資驟減，無力負擔還款條件而毀諾
    故聲請人係因不可歸責於己之事由，致履行顯有重大困難，
    ；如今聲請人每月薪資因受無薪休假影響，約為每月17,683
    元（計算式：19,750－2,067＝17,683 ），扣除每月生活必
    要支出費用9,169 元（計算式：4,500＋600＋497＋80＋787
    ＋288＋262＋90＋79＋486＋1,500＝9,169 ），實已無力清
    償所負債務，且其無擔保或無優先權之債務總額未逾12,000
    ,000  元，復未經法院裁定開始清算程序或宣告破產，爰向
    本院聲請裁定准予更生云云。
三、聲請人就其上開主張事實，固已提出無擔保債務還款計畫、
    國泰世華商業銀行股份有限公司（下稱國泰世華銀行）通知
    函、債務協商註記申請書、協議書、估價單、合作金庫銀行
    存摺影本、執行命令、財團法人金融聯合徵信中心綜合信用
    報告、財產查詢清單、所得資料清單、土地登記謄本、臺灣
    銀行存摺影本、薪資通知單、收據、繳款書、戶籍謄本等件
    為證，然聲請人既以不能負擔協商之還款條件為由，聲請裁
    定准予更生，本院當應查明聲請人收支及財產之狀況，判斷
    聲請人是否確實係因不可歸責於己之事由，以致履行顯有重
    大困難。經查：
  (一)聲請人於消費者債務清理條例施行前曾依中華民國銀行公會
    會員辦理消費金融案件無擔保債務協商機制與金融機構成立
    協商，約定每月還款13,310元，嗣聲請人兄長高真信於96年
    10月24日死亡，聲請人因而向育冠公司借款60,000元，聲請
    人終於97年2 月間毀諾等情，有協議書、估價單、存摺影本
    、財團法人金融聯合徵信中心當事人綜合信用報告及個人基
    本資料查詢結果各1 份在卷可佐（見本院卷第12頁至第18頁
    、第21頁至第22頁），尚堪認定。
  (二)聲請人固稱：其於96年10月間為籌措兄長喪葬費用而向育冠
    公司借款60,000元，並約定育冠公司得按月逕扣所應給付聲
    請人薪資3分之1至清償日止，以致聲請人實際受領薪資驟減
    為約11,000元至16,000元，無力負擔還款條件而毀諾，嗣聲
    請人於97年9 月間離職，改至科通股份有限公司擔任作業員
    云云。惟育冠公司於97年1月至8月間給付聲請人之總額為27
    8,120 元，業據聲請人於財產及收入狀況說明書陳報明確，
    復有97年度綜合所得稅各類所得資料清單在卷足憑，足見聲
    請人於97年1月至8月間之平均月收入應為34,765元（合作金
    庫銀行存摺影本所記載育冠公司於97年間給付總額為163,19
    3 元，核與上述給付總額278,120元相差114,927元，縱將育
    冠公司逕扣薪資以為清償之額度算入，仍有不符；可知該存
    摺帳戶應非育冠公司給付聲請人薪資之唯一方式）；若依聲
    請人所述育冠公司得按月逕扣所應給付聲請人薪資3分之1作
    為清償借款之用計算，則聲請人於97年2月間之薪資應以23,
    177 元估算為當（計算式：34,765÷3×2＝23,177；四捨五
    入至個位數）。
  (三)再者，人壽保險費用並非維持生活所必要之支出，聲請人未
    以清償協商債務為優先，竟仍於97年1 月間給付三商美邦人
    壽保險股份有限公司人壽保險費用合計5,916 元，自非允當
    。況且，聲請人尚有價值共約389,471 元之財產可資運用（
    見本院卷第25頁、第27頁），苟若聲請人能夠擬具妥善理財
    之計畫，當非顯無依照還款方案予以清償之可能。
  (四)從而，聲請人應非不能負擔國泰世華銀行所提每月償還13,3
    10元之還款條件。
四、綜上所述，聲請人在維持生活之餘，應有能力履行協商之還
    款條件，並非係因不可歸責於己之事由，以致履行顯有重大
    困難；是以，聲請人聲請開始更生程序，即與消費者債務清
    理條例第151 條第5項及第6項所規定之要件不符，應予駁回
    。至其聲請保全處分部分，則因更生之聲請業經駁回而失所
    附麗，併予駁回。
五、據上論結，依消費者債務清理條例第8 條、第15條及民事訴
    訟法第95條、第78條之規定，裁定如主文。
中    華    民    國    98    年    10    月    8     日
                        民事庭法  官  陳谷鴻
以上正本證明與原本無異。
如不服本裁定，應於裁定送達後10日內，以書狀向本院提出抗告
，並繳納抗告費新臺幣1,000元。
中    華    民    國    98    年    10    月    8     日
                              書記官  莊永利


司法院資訊處製作；財團法人民間司法改革基金會備份。
